【裁判字號】    97,訴,2289
【裁判日期】    980824
【裁判案由】    返還不當得利
【裁判全文】
臺灣臺中地方法院民事判決              97年度訴字第2289號
原      告  戊○○
被      告  台中縣警察局
法定代理人  甲○○
訴訟代理人  丁○○
            周平凡律師
上  一  人
複 代 理人  廖志祥律師
            蘇哲科律師
            己○○
上當事人間請求返還不當得利事件，本院於民國98年7月23日言
詞辯論終結，判決如下：
    主      文
被告應給付原告新台幣壹拾肆萬零壹佰肆拾捌元，及其中新台幣
壹拾貳萬捌仟捌佰元自民國九十七年九月十九日起至清償日止，
按週年利率百分之五計算之利息。
原告其餘之訴駁回。
訴訟費用由被告負擔百分之六，餘由原告負擔。
本判決原告勝訴部分得假執行。但被告如於執行標的物拍定、變
賣前，以新台幣壹拾肆萬零壹佰肆拾捌元為原告預供擔保，得免
為假執行。
原告其餘假執行之聲請駁回。
    事實及理由
一、本件原告起訴原聲明求為：「（1）被告應給付原告新台幣
    （下同）552,000元，及自起訴狀繕本送達翌日起至清償日
    止，按週年利率百分之5計算之利息；（2）被告應自民國97
    年9月1日起至返還原告所有坐落台中縣豐原市○○段793-3
    地號土地（下稱系爭土地）之日止，按月給付原告3,067元
    」之判決。嗣於訴狀送達被告後，原告於98年1月13日言詞
    辯論期日具狀並當庭陳明變更其聲明求為：「（1）被告應
    給付原告2,385,000元，及自起訴狀繕本送達翌日起至清償
    日止，按週年利率百分之5計算之利息；（2）被告應自97年
    9月1日起至返還系爭土地之日止，按月給付原告13,250元」
    之判決；其後於98年3月3日復行具狀表示就上開聲明第二項
    部分變更其聲明求為：「被告應自97年9月9日起至返還系爭
    土地之日止，按月給付原告13,250元」之判決，核係依次遞
    為擴張及減縮其應受判決事項之聲明，與民事訴訟法第255
    條第1項第3款之規定並無不符。又因被告嗣於98年2月16日
    已將系爭土地上之地上建物拆除，故原告於98年7月23日言
    詞辯論期日復當庭變更其聲明求為：「被告應給付原告2,45
    5,036元，及其中2,385,000元自起訴狀繕本送達翌日起至清
    償日止，按週年利率百分之5計算利息」之判決（按原來係
    現在給付之訴與將來給付之訴併為請求，現則全變更為現在
    給付之訴），核屬訴之變更，被告並無異議而為本案之言詞
    辯論，視為同意其變更，揆之民法第255條第2項之規定，自
    為法之所許，合先敘明。
二、原告主張：伊於65年12月5日因繼承取得系爭土地所有權時
    ，被告已將該土地併同訴外人台中縣豐原市公所之土地築圍
    牆圍住，並於其上興建宿舍，將之分配予所屬員工丙○○及
    伊立德居住使用，其中訴外人丙○○獲准配住門牌號碼台中
    縣豐原市○○路273巷25號房屋（下稱25號房屋宿舍），而
    伊立德則獲准配同上巷27號房屋（下稱27號房屋宿舍，按伊
    立德已死亡，現該宿舍由其遺孀乙○○居住使用）。訴外人
    丙○○於65年申請改建被告所配住之宿舍，並以被告為建造
    人向台中縣政府請領66年建都營第679號改建執照。被告既
    有核准改建之權力，則於改建後自亦有驗收及管理、監督之
    責，故就無權占有系爭土地一事，所配住宿舍之員工為直接
    占有人，而被告則為間接占有人，自為受有利益之人。且被
    告既係圈地建牆蓋屋在先，訴外人丙○○及乙○○依牆增建
    建物在後，足見被告無權占有系爭土地受有不當得利甚明。
    被告無權占用系爭土地逾30年，受有相當於租金之利益，致
    原告受有損害，依民法第179條之規定，自應返還其所受之
    利益。且此項請求權，本屬損害賠償之性質，非租金之替補
    ，無適用民法第126條短期時效之餘地，其時效期間應為15
    年，故原告自得請求被告返還97年9月9日起訴前15年即82
    年9月9日起至98年2月16日被告拆除系爭土地上建物返還土
    地之日止所受相當於租金之不當利益。又因該土地位於豐原
    市中心精華地帶，交通便利，工商業繁榮，其利用價值遠高
    於一般用地，其公告現值每平方公尺為31, 800元，是依土
    地法105條準用第97條之規定，以公告現值總價年息10％計
    算，被告應給付原告15年5月又8天之相當於租金之不當得利
    合計2,455, 036元【計算方式：31,800×50×10％=159,000
    （年租金）；159,000÷12=13,250（月租金），159,000×1
    5（即82年9月9日至97年9月8日止）＝2,385,000，（13,250
    ×5）＋（13,250×8∕28）（即97年9月9日起訴時起至98年
    2月16日止）＝70,036，2,385,000＋70,036＝2,455,036 】
    。爰依不當得利法律關係，提起本件訴訟。並聲明：（1 ）
    被告應給付原告2,455,036元，及其中2,385,000元自起訴狀
    繕本送達翌日起至清償日止，按週年利率百分之5計算之利
    息；（2）願供擔保，請准宣告假執行。
四、被告則以：被告並未在原告所有系爭土地上興建圍牆，亦未
    占有使用系爭土地，訴外人丙○○於65年12月間向被告申請
    自費改建配住之25號房屋宿舍，於66年3月17日經台中縣政
    府核准同意丙○○於訴外人台中縣豐原市公所所有之「台中
    縣豐原市○○段794之53地號土地」（下稱794-53地號土地
    ）上自費改建，當時被告所核准丙○○改建宿舍之基地僅限
    於794之53地號土地，並未同意丙○○越界於系爭土地上增
    建如附圖所示A部分面積13平方公尺之地上建物。至於系爭
    土地上如附圖所示B部分面積37平方公尺之地上建物，則係
    訴外人乙○○在未向被告申請同意之情況下，私下自行占用
    系爭土所增建，與被告無關。故占用系爭土地及獲有使用該
    土地利益者乃訴外人丙○○及乙○○，並非被告，在丙○○
    及乙○○未將所配住宿舍交還前，被告對於系爭土地除無事
    實上管領力外，更無法獲得任何使用上之利益。且訴外人丙
    ○○及乙○○於借用完畢後，仍應回復借用物原狀，將違法
    增建部分拆除，足證被告並無法因丙○○與乙○○私自違法
    增建而獲得任何占用系爭土地之利益，故原告向被告請求返
    還相當於租金之不當得利，實屬無據，應向訴外人丙○○及
    乙○○為請求，始為適法。又縱認被告有無權占用系爭土地
    獲有不當利益情形，原告就起訴前已逾5年之相當於租金之
    不當得利部分，亦已逾5年之短期消滅時效期間，被告自得
    拒絕給付。再原告據以計算相當於租金之不當得利數額，應
    以「申報地價」為計算標準，不應以公告地價或公告現值據
    以計算。且系爭土地坐落豐原市○○路小巷內，面臨狹窄道
    路，且位處偏靜，無法作為商業或建築使用，故原告主張以
    年息百分之10計算其數額，實屬過高，應以申報地價總額年
    息千分之5計算相當於租金之不當得利數額，始謂相當等語
    ，資為抗辯。並聲明：（1）駁回原告之訴；（2）如受不利
    判決，願供擔保，請准宣告免為假執行。
五、兩造不爭執之事項：
（一）系爭土地為原告所有。
（二）25號房屋宿舍後方增建即系爭土地上如附圖所示A部分面
      積13平方公尺之地上建物為訴外人丙○○所建造。
（三）27號房屋宿舍後方增建即系爭土地上如附圖所示B部分面
      積37平方公尺之地上建物為訴外人乙○○所興建。
（四）系爭土地80年8月及83年8月之申報地價分別為6,960元、
      7,360元，而86年8月、89年7月、93年7月、96年1月之申
      報地價則均為7,360元。
六、原告主張被告無權占有系爭土地，獲有相當於租金之不當得
    利，致原告受有損害，應返還自起訴時往前回溯15年即82年
    9月9日起至98年2月16日返還系爭土地之日止，以公告現值
    總額年息百分之10計算之相當於租金之不當得利共計2,455,
    036元等情。惟被告否認有無權占用系爭土地情事，並以前
    揭情詞置辯。是本件兩造爭執之重點，顯在於；（1）被告
    是否無權占用系爭土地，而獲有不當得利？（2）無權占有
    他人土地所生之不當得利返還請求權，其時效期間為5年？
    抑或為15年？（3）本件相當於租金之不當得利數額應依申
    報地價或公告現值計算，並按年息百分之幾計算始為相當？
    經查：
（一）被告是否無權占用系爭土地，而獲有相當於租金之不當得
      利？
 （1）按所謂占有人，係指對於物有事實上管領之力者；又借用
      人基於使用借貸關係對於借用物為占有者，貸與人為間接
      占有人，此觀諸民法第940條、第941條之規定即明，貸與
      人係經由借用人維持其對物之事實上管領之力，仍屬現在
      占有人，故民法第767條規定所有人對於無權占有其所有
      物者得請求返還之，其所稱之占有，不惟指直接占有，即
      間接占有亦屬之。查系爭土地為原告所有，訴外人丙○○
      及伊立德（已歿）前因任職關係而經被告分別核准配住25
      號房屋宿舍及27號房屋宿舍，各該宿舍均有附建圍牆，系
      爭土地其中如附圖所示A部分面積13平方公尺之土地位於
      25 號房屋宿舍之圍牆內，而系爭土地所餘如附圖所示B部
      分面積37平方公尺之土地則位於27號房屋宿舍圍牆內。訴
      外人丙○○及伊立德之遺孀乙○○並分別於25號及27號房
      屋宿舍後方之系爭土地如附圖所示A、B部分土地上另行增
      建地上建物使用，25號及27號房屋宿舍後方之增建均與前
      半部配住之宿舍相通或相連，無獨立出入門戶等情，業據
      本院至現場勘驗明確，制有勘驗筆錄可稽，並有土地登記
      謄本及現場照片附卷可稽，復為兩造所不爭執，自堪信為
      真實。
 （2）被告雖否認25號及27號房屋宿舍所附建之圍牆係由其所興
      建，並否認圍牆內之系爭土地如附圖所示各該A、B部分土
      地，係當初丙○○及伊立德所分別獲准配住之25號及27號
      房屋宿舍範圍，被告並未占有系爭土地云云。然查，證人
      丙○○結證稱：25號房屋宿舍在60幾年間配住予伊時，就
      有前院及後院。該宿舍後方之圍牆在日據時代就存在，日
      據時代也是作為警察宿舍使用，後來光復後由台中縣政府
      接管。被告將該宿舍配給伊使用時，該圍牆早就存在。後
      來因覺得配住的房屋過小，所以向被告申請改建，並由被
      告向台中縣政府聲請建造執照，並代為向台中縣豐原市公
      所取得土地使用同意書，但伊為實際出資建造人。伊係就
      圍牆範圍內之土地增建宿舍後方之建物，而於圍牆上面增
      建該建物，增建後該圍牆就變成增建部分之外牆。又25號
      及27號房屋宿舍在日據時代即是連在一起，所以各該宿舍
      後方的圍牆在日據時代就已經存在，沒有變更過等語甚詳
      ；復參諸25號及27號房屋宿舍所附建之圍牆，其圍牆建材
      、顏色及老舊程度概均相同，衡情應係同一時期所堆砌建
      造完成，此有現場照片存卷可參。且被告亦不爭執25 號
      及27號房屋宿舍後方之增建建物，其後面外牆之下方部分
      即係原配住宿舍之圍牆位置等情（見本院98年1月13日言
      詞辯論筆錄2頁）。依此情形而論，足見證人丙○○所獲
      准配住25號房屋宿舍所附建之圍牆，牆內本已使用原告所
      有系爭土地如附圖所示A部分面積13平方公尺之土地；而
      被告所核配予訴外人伊立德之27號房屋宿舍所附建之圍牆
      ，其牆內則本已使用系爭土地如附圖所示B部分面積37平
      方公尺之土地，是被告成為各該25及27號房屋宿舍之管理
      機關時，顯即已取得系爭土地之事實上管領力，與該等宿
      舍所附建之圍牆是否為被告所搭建，並無重大關係。雖被
      告嗣後將各該25號及27號房屋宿舍分別配住予丙○○及伊
      立德作為宿舍使用，雙方成立使用借貸關係，但因系爭土
      地如附圖所示A、B部分土地原來即在各該宿舍之圍牆內，
      而與各該宿舍併同分別交付予丙○○及伊立德使用，是丙
      ○○與伊立德即成為系爭土地為直接占有人，被告係經由
      丙○○與伊立德維持其對系爭土地之事實上管領力，依民
      法第941條規定，即屬系爭土地之間接占有人，故而，自
      難謂系爭土地非仍為被告所管理之中。且即使事後丙○○
      與伊立德之遺孀乙○○甚至在25號及27號房屋宿舍後方圍
      牆內所使用之系爭土地如附圖所示各該A、B部分土地上增
      建地上物，為兩造所不爭，被告就系爭土地之間接占有狀
      態仍未中斷，自仍屬系爭土地之間接占有人。玆系爭土地
      為原告所有，既已為兩造所不爭執之事實，且被告占有系
      爭土地，又未主張及舉證證明有何正當當合法權源，自屬
      無權占有。是被告抗辯其並未無權占用系爭土地云云，自
      無可採。
 （3）復按，無法律上原因而受利益，致他人受損害者，應返還
      其利益，民法第179條定有明文。故得請求返還之範圍，
      應以對方所受之利益為度。而無權占有他人房屋，可能獲
      得相當於租金之利益，又為社會通常之觀念（最高法院61
      年台上字第1695號判例參照）。本件被告既無權占有系爭
      土地，則揆之上開判例意旨，當應獲有相當於租金利益，
      致原告受有無法使用收益系爭房屋之損害，自屬不當得利
      ，是原告請求被告返還，於法即無不合。被告抗辯其並未
      獲有占用系爭土地之利益，原告不應向其請求返還相當於
      租金之不當得利云云，殊無可取。
（二）無權占有他人土地所生之不當得利返還請求權，其時效期
      間為5年？抑或為15年？
 （1）按租金之請求權，因五年間不行使而消滅，既為民法第
      126條所明定，至於終止租約後之賠償與其他無契約關係
      之賠償，在法律因其已無契約關係或本無契約關係，名稱
      雖與租金異，然實質上仍為使用土地之代價，債權人應同
      樣按時收取，不因其契約終止或未成立而謂其時效之計算
      應有不同，最高法院49年台上字第1730號判例闡釋甚明。
      又無法律上之原因而獲得相當於租金之利益，致他人受損
      害時，如該他人之返還利益請求權已逾租金短期消滅時效
      之期間，對於相當於已罹消滅時效之租金利益，不得依不
      當得利之法則請求返還，最高法院65年第5次民庭庭推總
      會議決定（二）參照。
 （2）本件被告無權占有系爭土地，獲有相當於租金之不當得利
      ，並致原告受有損害，原告固得據此請求被告給付無權占
      有期間所受相當於租金之不當得利。然因此項不當利益返
      還請求權因5年間不行使而消滅，已如前述，故原告自僅
      得請求自97年9月9日起訴時往前回溯5年即92年9月9日起
      至返還系爭土地之日止之相當於租金之不當得利。至原告
      請求起訴前已超過5年期間之相當於租金不當得利部分，
      因已罹於消滅時效，自不得請求返還。是被告就原告起訴
      前已逾5年之不當得利請求部分，為時效之抗辯，並據以
      拒絕給付此部分已逾租金短期消滅時效期間所為利益返還
      之請求，於法即屬有據。原告主張被告無權占用系爭土地
      之不當得利返還請求權，本屬損害賠償之性質，原非租金
      之替補，並非基於一定之法律關係，因1年或不及1年之定
      期給付債權，無適用民法第126條短期時效之餘地，其時
      效期間應為15年云云，其法律見解，為本院所不採。
（三）本件相當於租金之不當得利數額應依申報地價或公告現值
      計算，並按年息百分之幾計算始為相當？
 （1）按地租金，依土地法第105條準用同法第97條規定，以不
      超過該土地申報價額年息百分之10為限。而該條所謂土地
      價額，依同法施行法第25條規定，係指法定地價。又所謂
      法定地價，依土地法第148條規定，係指土地所有人依該
      法規定所申報之地價而言，並非指平均地權條例第46條所
      規定之土地公告現值。查系爭土地之地目固為「田」，然
      位於台中縣豐原市中心，自屬城市土地，而有前開規定之
      適用。是原告主張應以系爭土地之公告現值為法定地價，
      據以計算被告所應返還其所受相當於租金之不當得利數額
      ，於法即非有據。至原告雖援引最高法院47年台上字第
      1827 號判例，以為其主張應依系爭土地之公告現值作為
      計算本件不當得利數額之依據云云。然觀諸原告所引該判
      例之全文，其內容顯示係因土地所有人申報之地價過高，
      而政府所核定公告之地價則與一般實際市價相接近，法院
      斟酌實情並基於誠信原則，即以公告地價在土地法第105
      條準用同法第97條所定年息百分之10限度內，為調整租金
      及命為給付之判決，核與本件訴訟情形顯然有異，是本院
      自無受該判例拘束之餘地，附此敘明。
 （2）次查，系爭土地於89年7月、93年7月及96年1月之申報地
      價均為7,360元，為兩造所不爭執，並有台中縣豐原地政
      事務所函附卷可按。再者，該土地坐落於台中縣豐原市中
      心，鄰近豐原高商及台中縣政府第二辦公大樓，距離中山
      路僅約70公尺等情，亦經本院勘驗現場屬實，有勘驗筆錄
      可稽，並有現場照片及原告自行製作之系爭土地附近市況
      圖附卷可參。是本院斟酌系爭土地雖為畸零地，但因位於
      市中心區，附近交通尚屬便利，該地段工商業之繁榮程度
      尚可，及被告占用系爭土地，並非作商業營利使用，而係
      併同配住予所屬員工之宿舍借予員工使用，亦即被告使用
      土地所能獲利之情形等各項情狀，認定原告請求被告返還
      所受相當於租金之不當得利數額，應按系爭土地申報總價
      額年息百分之7計算為相當。被告抗辯應以申報地價總額
      年息千分之5計算，尚非適當，要無可採。準此，被告所
      占用系爭土地如附圖所示A、B部分之土地，其面積合計既
      為該土地全部面積50平方公尺，且被告已於98年2月16 日
      拆除該土地上之地上物等情，復為兩造所是認，故計算被
      告自原告起訴時往前回溯5年即92年9月9日起至98年2月16
      日返還系爭土地之日止，以本院所准許之申報總價額年息
      百分之7核算被告所應返還此無權占用系爭土地期間之相
      當於租金之不當得利，其總額合計為140,148元【計算方
      式：7,360×50×7％=25,760（年租金）；25,760÷12=2,
      147（月租金，元以下4捨5入），25,760×5（即92 年9月
      9日至97年9月8日止）＝128,800，（2,147×5）＋（2,14
      7×8∕28）（即97年9月9日起訴時起至98年2月16日止）
      ＝11,348，128,800＋11,348＝140,148】。
七、綜上所述，被告因無權占用原告所有系爭土地，既獲有相當
    於租金之利益，致原告受有無法使用收益系爭房屋之損害，
    則原告自得依據不當得利法律關係，請求被告返還自起訴時
    往前回溯5年即92年9月9日起至98年2月16日返還系爭土地之
    日止相當於租金之不當得利合計140,148元。從而，原告請
    求被告給付140, 148元，及其中128,800元（即起訴前5年之
    不當得利數額）自起訴狀繕本送達翌日即97年9月19日起至
    清償日止，按週年利率百分之5計算之利息，為有理由，應
    予准許。逾此範圍之請求，即屬無據，應予駁回。
八、本件事證已臻明確，兩造其餘攻擊防禦方法及舉證，與本件
    判決結果並無影響，爰不逐一論述。至原告雖另聲請訊問證
    人李本玉，旨欲證明25及27號房屋宿舍之圍牆在65年以前即
    已存在等情，本院核並無必要，併此敘明。
九、兩造均陳明願供擔保，請准為假執行及免為假執行，惟就本
    判決原告勝訴部分，因所命被告給付之金額未逾50萬元，依
    民事訴訟法第389條第1項第5款之規定，自應依職權宣告假
    執行，並就此部分酌定相當擔保金額，准許被告預供擔保，
    免為假執行；至原告其餘假執行之聲請，則因訴之駁回而失
    所依據，不應准許，應予駁回。
十、訴訟費用負擔之依據：民事訴訟法第79條。
中    華    民    國    98    年    8     月    24    日
                  臺灣臺中地方法院民事第二庭
                       法  官  吳美蒼
右為正本係照原本作成
如對本判決上訴，須於判決送達後二十日內，向本院提出上訴狀
，同時表明上訴理由；如已於本判決宣示後送達前提起上訴者，
應於判決送達後十日內補具上訴理由，並按他造當事人之人數附
繕本）。
中    華    民    國    98    年    8     月    24    日
                       書記官


司法院資訊處製作；財團法人民間司法改革基金會備份。
